【裁判字號】    97,台上,3009
【裁判日期】    970703
【裁判案由】    違反著作權法
【裁判全文】
最高法院刑事判決            九十七年度台上字第三００九號
上  訴  人  甲○○
選任辯護人  周金城律師
            涂成樞律師
上列上訴人因違反著作權法案件，不服台灣高等法院中華民國九
十六年七月三十一日第二審更審判決（九十六年度上更(二)字第三
五二號，起訴案號：台灣宜蘭地方法院檢察署九十三年度偵字第
七四八號），提起上訴，本院判決如下：
    主  文
原判決撤銷，發交智慧財產法院。
    理  由
本件原判決認定上訴人甲○○有如原判決事實欄所載犯行，因而
撤銷第一審之科刑判決，改判變更檢察官起訴法條，依想像競合
犯，從一重論處上訴人以意圖營利而以移轉所有權之方法散布重
製物光碟而侵害他人之著作財產權為常業（累犯）罪刑。固非無
見。
惟查：(一)當事人聲請調查之證據，如與本案待證事實無關緊要者
，事實審法院固可以裁定駁回，或於判決理由內說明不予調查之
理由，毋庸為無益之調查；若於證明事實確有重要關係，而又非
不易調查，或不能調查者，則為明瞭案情起見，自應盡能事踐行
調查程序，否則縱經以裁定駁回其聲請，或於判決理由內有所說
明，仍係審判期日應行調查之證據未予調查，其判決即難謂非違
法。又判決所載理由矛盾者，其判決當然違背法令，刑事訴訟法
第三百七十九條第十四款定有明文。本件原判決事實認定：上訴
人明知原判決附表二及附表五所示之電腦程式遊戲軟體著作，係
日商新力電腦股份有限公司（下稱日商新力公司）在世界貿易組
織協定在中華民國管轄區域內生效日（即西元二００二年一月一
日）後發行等情（見原判決第二頁）；並於理由說明：如原判決
附表二及附表五所示之著作，均為日商新力公司於民國九十一年
一月一日後發行，係著作權法第五條第十款之電腦程式著作，依
著作權法第四條第二款享有我國著作權法之權利云云（見原判決
第五頁）。惟依原判決事實欄所列之附表五，並未載明各該電腦
程式遊戲軟體究竟是否於九十一年一月一日後發行，且依原判決
附表五所列之遊戲軟體，其中列有「實況職業棒球2001」、「K1
GP2000」、「ARKANOW 2000」、「99格鬥」、「98格鬥天王」、
「實況野球2000開幕版」、「BUST-A-MOVE99」、「K-1世界大獎
賽2001開幕版」、「簡單人物2000系列人造人009THE打磚塊」、
「2001冠軍越野機車賽」、「實況野球2000決定版」、「簡單人
物2000系列嗆妹探偵團THE拼圖」、「GP SPORTS SUPERBIKE2001
」、「99實況野球決定版」、「實況棒球2001」等電腦遊戲軟體
；如若無訛，上開遊戲軟體是否係西元二００一年或一九九九年
（即民國九十一年一月一日）前發行，上訴人於更一審即具狀辯
稱該等遊戲軟體似為九十一年一月一日之前即發行，請求調查，
此與上訴人之利益非無關聯，並經本院上次發回意旨詳予指明。
乃原審對此仍不予調查，已有應於審判期日調查之證據而未予調
查之違背法令。矧原判決事實、理由及附表五均稱上開電腦程式
遊戲軟體著作係日商新力公司於九十一年一月一日後發行，竟又
於理由內謂「縱如被告所稱上開電腦程式著作皆係於西元二００
一年（即民國九十年）前發行，仍屬侵害著作權之行為」云云（
見原判決第七頁），就其發行時間之敘述，亦有判決理由矛盾之
違誤。(二)刑事訴訟法第九十五條第一款規定：訊問被告應先告知
犯罪嫌疑及所犯所有罪名。罪名經告知後，認為應變更者，應再
告知。此乃被告在刑事訴訟上應受告知之權利，為行使防禦權之
前提。其所謂「犯罪嫌疑及所犯所有罪名」，除起訴書所記載之
犯罪事實及所犯法條外，自包含依刑事訴訟法第二百六十七條規
定起訴效力所擴張之犯罪事實及罪名。法院就此等新增或變更之
罪名，均應於其認為有新增或變更之情形時，隨時、但至遲於審
判期日踐行上開告知之程序，使被告知悉而充分行使其防禦權，
始能避免突襲性裁判，而確保其權益；否則，如僅就原起訴之犯
罪事實及罪名調查、辯論終結後，擅自擴及起訴書所記載罪名以
外之犯罪事實或變更起訴書所引應適用之法條而為判決，就此等
未經告知之犯罪事實及新罪名而言，無異剝奪被告依同法第九十
六條、第二百八十九條等規定所應享有之辯明罪嫌及辯論等程序
權，其所踐行之訴訟程序，即難謂於法無違。本件依原審審判筆
錄所載：「審判長對上訴人告知其犯罪之嫌疑及所犯罪名（詳如
起訴書及原審判決書所載）」，然起訴書及第一審判決書均未記
載上訴人係犯前揭常業犯罪罪名；檢察官於原審論告時亦僅稱：
「請依法判決」，亦未論告具體之常業犯罪罪名。從而原審逕行
變更檢察官起訴法條論處上訴人常業犯罪，復未於判決內說明其
理由，所踐行之訴訟程序難認合法，並有判決理由不備之違誤。
以上或為上訴意旨所指摘，或為本院得依職權調查之事項，應認
原判決仍有撤銷發回更審之原因。又原判決不另諭知無罪部分，
基於審判不可分原則，併予發回。另上訴人行為後，著作權法業
經修正，刪除第九十四條有關常業犯之規定，案經發回，更審時
併應注意及之。爰依智慧財產案件審理細則第五條第二項發交智
慧財產法院裁判。
據上論結，應依刑事訴訟法第三百九十七條、第四百零一條，判
決如主文。
中    華    民    國  九十七  年    七    月    三    日
                      最高法院刑事第六庭
                          審判長法官  洪  清  江
                                法官  韓  金  秀
                                法官  陳  晴  教
                                法官  李  錦  樑
                                法官  黃  正  興
      本件正本證明與原本無異
                                      書  記  官
中    華    民    國  九十七  年    七    月   十七   日
                                                      K


司法院資訊處製作；財團法人民間司法改革基金會備份。
